【裁判字號】    96,上易,278
【裁判日期】    970819
【裁判案由】    塗銷所有權移轉登記
【裁判全文】
臺灣高等法院臺南分院民事判決  96年度上易字第278號
上  訴  人  丙○○
訴訟代理人  陳宏義律師
被  上訴人  丁○○（即郭記承受訴訟人）
            乙○○（即郭記承受訴訟人）
共      同
法定代理人  戊○○
被 上 訴人  己○○
上三人共同
訴訟代理人  吳政遇律師
上列當事人間請求塗銷所有權移轉登記事件，上訴人對於中華民
國96年10月11日臺灣臺南地方法院96年度訴字第856號第一審判
決提起上訴，本院於97年8月5日言詞辯論終結，判決如下：
    主      文
上訴駁回。
第二審訴訟費用由上訴人負擔。
    事實及理由
壹、程序方面：
一、查本件原被上訴人郭記於本院審理中97年1月8日死亡，其子
    女即繼承人為黃郭秋芬、李郭美玲、李郭拈、吳郭麗梅、郭
    依盈、郭淑惠、戊○○等7人，惟該繼承人7人於97年2月19
    日向原審法院具狀聲明全部拋棄繼承，於97年3月6日經原審
    南院雅家雅97繼字第368號准予備查；嗣次繼承人即黃郭秋
    芬之子黃全勝，李郭美玲之子李佑福、李金政、之女李采瀅
    ，李郭拈之女李美怡、李宛亭、之子李郁祈，吳郭麗梅之子
    吳明憲、之女吳靜怡、吳欣怡、吳婕妤，郭依盈之女郭怡君
    、之子郭權逸，郭淑惠之女楊至娟、楊至安等人亦均於97年
    3月17日向原審法院具狀聲明拋棄繼承，於97年3月26日經原
    審南院雅家雅97繼字第642號准予備查等情，此有97年3月6
    日原審南院雅家雅97繼字第368號、97年3月26日原審南院雅
    家雅97繼字第642號准予備查通知二件在卷可稽（見本院卷1
    09、110頁），復經本院依職權向原審調取上開二件聲明拋
    棄繼承卷核閱無訛。而戊○○之長子丁○○（80年6月29日
    生）、次子乙○○（86年1月15日生）未聲明拋棄繼承，尚
    未辦理繼承登記，為上訴人乙○○、丁○○所不爭，並有戶
    籍謄本在卷可按（見本院卷143、144頁），而上訴人於97年
    6月2日向本院具狀聲明由乙○○、丁○○承受原被上訴人郭
    記之訴訟，核與民事訴訟法第175條第2項之規定相符，應予
    准許，合先敘明。
二、按在第二審為訴之變更或追加，非經他造同意，不得為之，
    但請求之基礎事實同一者，不在此限，民事訴訟法第446條
    第1項、第255條第1項第3款定有明文。是變更、追加之訴，
    若僅請求之基礎事實同一者，並無須得他造之同意。又所謂
    請求之基礎事實同一，係指變更或追加之訴與原訴之主要爭
    點有其共同性，各請求利益之主張在社會生活上可認為同一
    或關連，而就原請求之訴訟及證據資料，於審理繼續進行在
    相當程度範圍內具有同一性或一體性，得期待於後請求之審
    理予以利用，俾先後兩請求在同一程序得加以解決，避免重
    複審理，進而為統一解決紛爭者，即屬之（參照最高法院90
    年度台抗字第2號裁判要旨）。上訴人於本院97年1月29日具
    狀（追加起訴狀）主張：93年12月7日郭記將其所有坐落台
    南市○○區○○段838號旱面積203.00平方公尺土地（下稱
    系爭土地）移轉所有權登記予被上訴人己○○時，郭記及己
    ○○均已知悉朱金鐘早於88年間已將系爭土地之所有權移轉
    登記請求權讓渡予上訴人，惟郭記及己○○仍執意辦理將系
    爭土地移轉所有權登記予己○○，郭記及己○○之上開移轉
    所有權登記之行為構成侵害債權，應依民法第184條第1項後
    段負回復原狀之損害賠償責任，爰追加依民法第184條第1項
    後段，請求如上訴聲明所示（聲明同一）等語（見本院卷48
    、49頁）。經查，上訴人所追加之訴訟標的民法第184條第1
    項後段負回復原狀之損害賠償責任，與原審請求之基礎事實
    均係主張：「93年12月7日郭記將系爭土地移轉所有權登記
    予己○○時，郭記及己○○均已知悉朱金鐘早於88年間已將
    系爭土地之所有權移轉登記請求權讓渡予上訴人，惟郭記及
    己○○仍執意辦理將系爭土地移轉所有權登記予己○○」等
    事實，二者主要爭點有其共同性，各請求利益之主張在社會
    生活上可認為相關連，而就原請求之訴訟及證據資料，於審
    理繼續進行在相當程度範圍內具有一體性，得期待於後請求
    之審理予以利用，俾先後兩請求在同一程序得加以解決，避
    免重複審理，進而為統一解決紛爭，揆諸前開說明，核屬基
    於同一基礎事實，且被上訴人均予同意其追加，揆諸上開說
    明，上訴人所為訴之追加，應予准許。
三、上訴人經合法通知無正當理由未於言詞辯論期日到場，核無
    民事訴訟法第386條所列各款情形，爰依被上訴人之聲請，
    由其一造辯論而為判決。
貳、實體方面：
一、上訴人（即原告）方面：上訴人未於言詞辯論期日到場，據
    其於本院準備程序之陳述，及所提出之書狀記載之聲明及陳
    述稱：
  (一)、上訴之聲明：
    1.原判決廢棄。
    2.被上訴人己○○於93年12月7日就系爭土地所為之所有權
      移轉登記應予塗銷。
    3.丁○○及乙○○應就系爭土地辦理繼承登記後，將系爭土
      地移轉登記予上訴人。
    4.第一、二審訴訟費用由被上訴人連帶負擔。
  (二)、陳述：
    1.原審被告郭記與訴外人朱金鐘於77年9月9日訂立不動產買
      賣契約書（下稱系爭77年9月9日買賣契約書），約定由朱
      金鐘買受郭記所有重測前土城子段423之133號土地之部分
      土地，因前開土地受農業發展條例之限制，故無法辦理分
      割移轉登記，雙方遂約定於嗣後可移轉時再辦理移轉登記
      ，並交由朱金鐘占有。前開土地嗣後分割為臺南市○○區
      ○○段838號（即系爭土地）與同段838之1號土地二筆。
      郭記遂基於77年9月9日與朱金鐘所訂立之不動產買賣契約
      書，而應朱金鐘之要求，而於93年12月7日將系爭838號土
      地所有權移轉登記與己○○。
    2.惟朱金鐘因欠上訴人約新臺幣（下同）4,000,000元，為
      擔保對於上訴人上開債務之清償，朱金鐘於88年1月22日
      與上訴人書立讓渡書（下稱系爭讓渡書），約定將其與郭
      記間，基於上開77年9月9日不動產買賣契約書所得請求郭
      記移轉系爭土地之權利讓渡予上訴人，並將系爭土地交給
      上訴人占有，且通知郭記權利讓渡事宜。於上訴人占有系
      爭土地同時與郭記比鄰使用土地多年之情況下，郭記難以
      諉稱不知權利讓渡事宜。又己○○與郭記並無買賣關係，
      且其與朱金鐘亦無買賣關係，其得以受讓系爭土地所有權
      ，必是因朱金鐘指定，郭記才將系爭土地所有權移轉登記
      與己○○。而郭記與朱金鐘均知朱金鐘已將系爭土地登記
      請求權之權利讓渡與上訴人，郭記卻仍將系爭土地移轉所
      有權登記予己○○，則郭記與己○○間移轉所有權登記時
      所為之意思表示顯係通謀虛偽意思表示。按表意人與相對
      人通謀而為虛偽意思表示者，其意思表示無效，民法第87
      條第1項定有明文。系爭土地登記為己○○所有，係因郭
      記與己○○與朱金鐘間之通謀虛偽意思表示，依前開法律
      規定，其移轉所有權之意思表示既應認為無效，所有權移
      轉登記亦應予塗銷。
    3.又按物之出賣人，負交付其物於買受人，並使其取得該物
      所有權之義務；債權人得將債權讓與第三人。民法第348
      條、第294條第1項分別定有明文。郭記既將其所有重測前
      土城子段423之133號土地應有部分2分之1（依77年9月9日
      不動產買賣契約書附圖，其位置適為已移轉所有權登記予
      己○○之系爭838號土地）出賣於朱金鐘，而朱金鐘又已
      將系爭77年9月9日買賣契約書得請求郭記移轉土地所有權
      登記之權利讓渡於上訴人，則郭記自應予塗銷己○○為系
      爭土地所有權人移轉登記後，將系爭土地所有權移轉登記
      予上訴人。爰本於買賣、債權讓與、民法第87條第1項通
      謀虛偽意思表示之法律關係，聲明請求：「(1)己○○於93
      年12月7日就系爭土地，所為之所有權移轉登記應予塗銷
      。(2)郭記應將其所有系爭土地所有權移轉登記與上訴人」
      。原審判決駁回上訴人之訴，而為上訴人敗訴之判決，自
      有未合。爰聲明上訴，惟郭記於本院審理中97年1月8日死
      亡，由其次繼承人乙○○、丁○○承受郭記之訴訟，且尚
      未辦理繼承登記，已如上述，而上訴聲明如上所述。
    4.於本院補稱：
      (1)朱金鐘確已將其對郭記之系爭土地所有權移轉請求權，
        轉讓予上訴人：
        原審判決第六頁倒數第二行雖謂：「．．．參照讓渡書
        第一條記載『事實上處份權』一併讓與乙方等語，解釋
        當事人之意思表示，足認原告與朱金鐘簽訂讓渡書之時
        ，並非將系爭土地所有權轉移登記之請求權讓與原告，
        而係讓原告取得使用佔有系爭土地之權源，以擔保朱金
        鐘借款之清債，是原告並未因讓渡書而對被告郭記取得
        轉移登記請求權．．．」等語；惟查：
        上訴人與朱金鐘簽訂讓系爭渡書時，因系爭土地上尚
          有朱金鐘搭建之未辦保存登記之鐵皮屋，該鐵皮屋亦
          同時讓予上訴人使用，所以讓渡書第一條所稱之「事
          實上處分權」一併讓與乙方，所指的是未辦保存登記
          之建物部分。
        況上訴人與朱金鐘所簽之系爭讓渡書第四條後段明白
          約定「…．甲方（朱金鐘）並將其與郭記之買賣契約
          書正本付予乙方（丙○○），該契約所表彰之權利，
          爾後均歸乙方享有。」，而該契約所表彰之權利，自
          然包括日後向郭記請求系爭土地所有權移轉登記之權
          利，是原審判決認上訴人並未因系爭讓渡書而對郭記
          取得系爭土地所有權移轉登記請求權，實有未洽。
        除上訴人提出之系爭讓渡書可證明朱金鐘確已將其對
          郭記之系爭土地所有權移轉請求權轉讓予上訴人外，
          再附上訴人於88年1月23日委託恆新法律事務所擬具
          系爭讓渡書之費用收據影本，以證明朱金鐘與上訴人
          確有於88年1月23日簽訂系爭讓渡書。
      (2)93年12月7日郭記將系爭土地移轉所有權登記予己○○
        時，郭記及己○○均已知悉朱金鐘早已將系爭土地之所
        有權移轉登記請求權讓渡予上訴人：
        上訴人與朱金鐘所簽訂之系爭讓渡書第四條前段明文
          規定：「甲方讓渡事宜，業已通知第三人郭記．．．
          ．」，可知朱金鐘於簽訂系爭讓渡書時已將系爭土地
          移轉登記請求權讓給上訴人之事告知郭記，系爭讓渡
          書簽訂後，上訴人遷入坐落系爭土地上之鐵皮屋，經
          營搭蓋牌樓之業務，與郭記比鄰使用土地多年，期間
          上訴人亦曾多次向郭記提及上訴人已向朱金鐘購買系
          爭土地一事，因此，依民法第297條第1項規定，本件
          債權轉讓，讓與人朱金鐘及受讓人即上訴人均有通知
          債務人郭記，而債務人郭記自屬知情。
        民法第296條規定：「（債權）讓與人應將證明債權
          之文件，交付受讓人，並應告以關於主張該債權所必
          要之一切情形。」。因此，朱金鐘於88年間與上訴人
          簽訂系爭讓渡書時，已將其所持有之朱金鐘與郭記間
          之系爭買賣契約書正本交付予上訴人；而93年間，己
          ○○及其父母郭清欉、朱月圓，強迫朱金鐘向郭記請
          求移轉系爭土地所有權予己○○之時，當時朱金鐘對
          郭記之土地所有權移轉登記請求權已轉讓予上訴人，
          且已將其與郭記間之系爭買賣契約書正本交付予上訴
          人。郭記及被上訴人己○○明知其事，但為求順利將
          系爭土地移轉登記，竟強令朱金鐘在郭記所持的系爭
          買賣契約書正本左上角加註：「本案買賣承買人指定
          登記己○○名義，如有第三者出面糾紛異議，由甲方
          （朱金鐘）負完全解決之責任，與乙方無關。」等字
          樣。其原因就是因為郭記及己○○擔心上訴人事後知
          悉會追究，而欲將所有責任推給朱金鐘承擔。惟上開
          加註之內容，反而成為郭記及己○○於系爭土地移轉
          所有權登記時已知悉朱金鐘與上訴人早已簽訂系爭讓
          渡書之最佳證據。
        退言之，縱認己○○之父母有與朱金鐘合資購買土地
          ，並約定系爭土地應登記予郭清欉或其指定之人，則
          郭清欉、朱月圓與朱金鐘之間，充其量為信託關係，
          然朱金鐘已於信託終止前，將信託之權利（即朱金鐘
          對郭記之系爭土地所有權移轉登記請求權），以簽訂
          系爭讓渡書之方法，轉讓與上訴人。因此，郭清欉實
          無權利再要朱金鐘向郭記請求系爭土地所有權移轉登
          記予己○○。
      (3)朱金鐘將其與郭記所簽之系爭77年9月9日買賣契約書上
        所表彰之全部權利，已轉讓與上訴人，且為郭記及郭清
        欉、朱月圓夫婦暨己○○所明知，且郭清欉夫婦當年買
        地所出之300,000元，朱金鐘及甲○○夫婦已將500,000
        元還給郭清欉夫婦，上開事實，業經甲○○於鈞院結證
        在卷屬實，郭清欉夫婦對該系爭土地早已無任何權利。
        詎郭清欉夫婦竟仍叫將朱金鐘要求郭記將系爭土地移轉
        所有權登記予己○○，其構成民法第184條第1項後段已
        極為明顯，因此己○○自有義務將系爭土地所為之所有
        權移轉登記塗銷，而回復登記到郭記名下。
      (4)朱金鐘對郭記原本有移轉登記請求權，而朱金鐘已將該
        系爭土地所有權移轉登記請求權轉讓予上訴人，並通知
        郭記，是郭記應將該系爭土地所有權移轉登記予上訴人
        ，惟郭記已然逝世，而由丁○○及乙○○為其繼承人，
        依民法第759條及同法第1184條前段分別規定：「因繼
        承於登記前已取得不動產物權者，非經登記不得處分其
        物權。」、「繼承人自繼承開始時，除本法另有規定外
        ，承受被繼承人財產上一切權利、義務。」，郭柏文及
        乙○○自應就系爭土地辦理繼承登記後，將所有權移轉
        登記予上訴人。
二、被上訴人（即被告）方面：
  (一)、答辯之聲明：
    1.上訴駁回。
    2.第二審訴訟費用由上訴人負擔。
  (二)、陳述：
    1.己○○之母親朱月圓與朱金鐘乃姊弟，朱金鐘向郭記購買
      重測前土城子段423之133、423之8等號土地，係由己○○
      之母親朱月圓與朱金鐘合資購買，因朱金鐘具自耕農身分
      ，且係朱金鐘出面與郭記接洽購地事宜，故訂約與登記均
      係以朱金鐘名義為之。77年9月9日購買重測前土城子段42
      3之133號土地後，即由朱金鐘與己○○之父親郭清欉共同
      占有使用，從事牌樓之生產。嗣朱金鐘於77年9月間登記
      取得重測前土城子段423之8號土地，朱金鐘乃同意將來42
      3之133號土地，於得辦理所有權移轉登記時，願將該土地
      移轉登記予郭清欉或朱月圓或其指定之人，又於83年間因
      郭清欉另遷至他處從事牌樓生意，而系爭土地暫由朱金鐘
      使用，上訴人因此誤認朱金鐘對系爭土地存有權利，實則
      系爭土地乃由被上訴人己○○之父母出資取得。朱金鐘與
      郭記於77年9月9日訂立系爭買賣契約書時，朱金鐘與郭記
      、郭清欉均在場，系爭買賣契約書中所定之金額380,723
      元係由郭清欉當場交付予郭記，其中包含一張臺南市第七
      信用合作社、發票日77年9月11日之300,000元支票。
    2.農業發展條例修正後，系爭土地已得辦理分割及為所有權
      移轉登記，故93年7月7日朱金鐘邀同己○○、郭清欉、郭
      記與郭記之子戊○○至代書處辦理系爭土地所有權移轉事
      宜，郭記應朱金鐘之請求將系爭土地所有權移轉登記予己
      ○○，並由朱金鐘在系爭買賣契約書上註記事由簽名負責
      。故系爭土地所有權之移轉登記均本於各方當事人之真意
      ，並無何虛偽意思表示可言。
    3.系爭土地之所有權之移轉登記，除有土地登記簿謄本之記
      載及申請土地移轉登記填載之土地所有權移轉登記契約書
      ，足以證明移轉之原因契約形式上存在外，並有己○○提
      出之系爭買賣契約書一份，可證實質上郭記有移轉所有權
      登記予己○○之法律上原因，上訴人主張郭記與己○○間
      係通謀虛偽意思表示，自無可採。原審判決駁回上訴人之
      訴，並無不合，爰答辯聲明如上所示。
    4.於本院補充辯稱：
      (1)己○○受讓系爭土地之移轉所有權登記，係依其父母與
        朱金鐘間之出資關係，並非無原因關係而受讓登記：系
        爭土地係朱金鐘與己○○之父母合資購買，77年7月7日
        當時購買重測前土城子段423之133、423之8號土地，77
        年9月間朱金鐘已取得土城子段423之8號土地（重劃後
        為同段827號土地，見本院卷149頁之土地登記謄本），
        另筆423之133號土地應移轉所有權登記予己○○之父母
        ，業據證人朱金鐘於原審證述明確。
      (2)上訴人取得朱金鐘簽立之系爭讓渡書，乃擔保朱金鐘對
        其之債務，而將系爭土地交由其占有使用，待朱金鐘清
        償後始返還占有予朱金鐘，並非移轉所有權之意思。
        系爭讓渡書條款第1款記載，甲方朱金鐘讓與上訴人
          對系爭「土地」之「事實上處分權」，並非移轉所有
          權登記之請求權。
        依朱金鐘於原審時證述，朱金鐘因向上訴人借錢，再
          把系爭土地之買賣契約書交給上訴人，並簽立系爭讓
          渡書，將系爭土地交上訴人管理，給上訴人一個保障
          ，上訴人沒有想要土地等語 （見原審67頁）。
        上訴人於原審時亦自陳，當初簽立系爭讓渡書及受讓
          系爭土地占有係為供擔保債務之履行。
      (3)朱金鐘與上訴人簽立系爭讓渡書之事，並未曾通知郭記
        ，而郭清欉、朱月圓亦不知情。
      (4)朱金鐘及甲○○夫婦並無返還被上訴人己○○父母300,
        000元之情事。
        甲○○於本院準備程序雖證稱伊等有還郭清欉300,00
          0元云云，惟查：
          (甲)甲○○上開證言與朱金鐘於本院所述系爭土地一半
            是郭清欉的，另一半是我買的等語，且朱金鐘從未
            陳述已返還郭清欉的出資等情不符，顯難採信。
          (乙)甲○○自承79年間始與朱金鐘結婚，而系爭土地係
            77年間購買，甲○○自不可能知曉朱金鐘與郭清欉
            內部間之出資情形。
          (丙)甲○○所述伊等因郭清欉83年間購買房子需要款項
            ，伊才於83年間還被上訴人父母300,000元云云。
            然被上訴人己○○父母係80年底購買土城安中路6
            段1巷3號之房屋（見本院卷140頁之建物所有權狀
            ），除銀行貸款外係自有款項支付，甲○○自不可
            能於2、3年後交付金錢不符之款項供郭清欉購屋之
            用，顯見甲○○所為之證言多屬不實。
      (5)郭記將系爭土地移轉所有權登記予被上訴人己○○乃依
        系爭契約之相對人朱金鐘之指示，及基於被上訴人己○
        ○父母之出資關係，自無與己○○間有通謀虛偽之合意
        或對上訴人構成故意以背於善良風俗之方法，加損害於
        人之侵權行為之情事；反之，上訴人請求丁○○及乙○
        ○應就系爭土地辦理繼承登記後，將系爭土地移轉登記
        予上訴人，並無法律上依據，自無可採。
三、兩造不爭執事項：
  (一)、朱金鐘於79年7月7日以其名義與郭記訂立系爭買賣契約書
      購買系爭土地。（見原審卷39、72頁系爭買賣契約書）
  (二)、系爭土地之所有權於93年11月26日以買賣為原因，由郭記
      移轉予己○○，並於93年12月7日辦畢所有權移轉登記（
      見原審96年度補字第184號卷10、11頁之系爭土地謄本、
      系爭土地異動索引；原審卷11至33頁之台南市安南地政事
      務所96年6月26日安南地所一字第0960005283號函檢送之
      系爭土地所有權移轉登記資料）。
  (三)、朱金鐘與上訴人確實有在88年1月22日簽立如原審起訴狀
      證物三所示之系爭讓渡書（見原審卷73、74頁）。
  (四)、77年9月9日，朱金鐘向郭記購買系爭土地時，己○○之父
      、母郭清欉及朱月圓確有出資300,000元。
四、兩造爭執事項：
  (一)、己○○與郭記間移轉系爭土地所有權是否通謀虛偽意思表
      示？上訴人請求己○○於93年12月7日就系爭土地所為之
      所有權移轉登記應予塗銷是否有理？（含朱金鐘於88年1
      月22日與上訴人書立系爭讓渡書，是否約定將其與郭記間
      ，基於上開77年9月9日不動產買賣契約書所得請求郭記移
      轉系爭土地之權利讓渡予上訴人？93年12月7日郭記將系
      爭土地移轉所有權登記予己○○時，郭記及己○○是否知
      悉朱金鐘早已將系爭土地之所有權移轉登記請求權讓渡予
      上訴人？）。
  (二)、己○○與郭記間移轉系爭土地所有權是否對上訴人構成侵
      權行為？上訴人請求己○○於93年12月7日就系爭土地所
      為之所有權移轉登記應予塗銷是否有理？
  (三)、乙○○、丁○○有無移轉系爭土地所有權登記予上訴人之
      義務？
五、本院判斷：
  (一)、本件上訴人主張郭記與己○○間就系爭土地所有權移轉登
      記所為之意思表示，係通謀虛偽之意思表示，且對上訴人
      構成民法第184條第1項後段之侵權行為云云；然為被上訴
      人所堅詞否認，辯稱系爭土地實係己○○之父母郭清欉、
      朱月圓與朱金鐘所合資購買，待系爭土地得辦理分割及移
      轉登記時，再指定登記予己○○，並非通謀虛偽意思表示
      ，亦未對上訴人構成民法第184條第1項後段之侵權行為等
      語。茲就兩造爭點分述如下：
    1.己○○與郭記間移轉系爭土地所有權是否通謀虛偽意思表
      示？上訴人請求己○○於93年12月7日就系爭土地所為之
      所有權移轉登記應予塗銷是否有理？（含朱金鐘於88年1
      月22日與上訴人書立系爭讓渡書，是否約定將其與郭記間
      ，基於上開77年9月9日不動產買賣契約書所得請求郭記移
      轉系爭土地之權利讓渡予上訴人？93年12月7日郭記將系
      爭土地移轉所有權登記予己○○時，郭記及己○○是否知
      悉朱金鐘早已將系爭土地之所有權移轉登記請求權讓渡予
      上訴人？
      (1)按第三人主張表意人與相對人通謀而為虛偽意思表示者
        ，該第三人應負舉證之責，最高法院48年台上字第29號
        判例著有明文。依前開判例意旨，上訴人既主張郭記及
        己○○之移轉系爭土地所有權為虛偽意思表示，則上訴
        人自應就其主張為舉證。
      (2)上訴人主張：因朱金鐘因欠上訴人約4,000,000元，為
        擔保對於上訴人上開債務之清償，朱金鐘於88年1月22
        日與上訴人書立系爭讓渡書，朱金鐘並曾將77年9月9日
        系爭土地之買賣契約書正本交付予上訴人，朱金鐘已將
        系爭土地之移轉登記請求權讓與上訴人。而郭記知悉系
        爭土地所有權登記請求權已讓渡上訴人，竟將系爭土地
        所有權移轉登記予己○○，因此，郭記與己○○間之所
        有權移轉登記為通謀虛偽意思表示云云，並提出朱金鐘
        於87年12月29日書立之借據（見原審卷71頁）、讓渡書
        （見原審卷73、74頁）、上訴人於88年1月23日委託恆
        新法律事務所擬具系爭讓渡書之費用收據影本（見本院
        卷50頁）、系爭買賣契約書原本之影本（見原審卷72頁
        ）為證。經查：
        郭記與朱金鐘於77年9月9日訂立系爭買賣契約書，購
          買系爭土地之事實，兩造均不爭執。又查系爭土地係
          朱金鐘與己○○之父母郭清欉及朱月圓合資購買，郭
          清欉及朱月圓出資300,000元，當初購買二筆土地，
          77年9月間朱金鐘已取得土城子段423之8號土地（重
          劃後為同段827號土地，見本院卷149頁之土地登記謄
          本），另筆423之133號土地因農業發展條例之限制，
          當時無法分割，無法辦理移轉所有權登記，因此朱金
          鐘與郭記簽立系爭買賣契約書，後來朱金鐘生意經營
          不善，向上訴人借錢，再把系爭土地之買賣契約書正
          本交給上訴人，並與上訴人簽立系爭讓渡書，將系爭
          土地交給上訴人管理，供上訴人擔保上述債權之用，
          然嗣後己○○的父母郭清欉及朱月圓表示郭記的年齡
          已大，且系爭土地已可辦理移轉登記，因此朱金鐘才
          會同郭記及其子戊○○、己○○之父親郭清欉等人至
          代書處，將系爭土地移轉登記予被上訴人己○○等情
          ，業經證人朱金鐘於原審及本院到庭證述明確在卷（
          見原審卷67頁、本院卷39頁﹚，暨證人郭清欉及朱月
          圓於原審到庭證述無訛（見原審卷68、69頁）。是郭
          記將系爭土地移轉予己○○，係基於郭記與朱金鐘之
          系爭買賣契約書之約定，及朱金鐘與己○○父母郭清
          欉及朱月圓合夥共同出資購買土地，依該合夥內部約
          定（按非如上訴人所主張之郭清欉、朱月圓與朱金鐘
          之間，充其量為信託關係），朱金鐘應將系爭土地移
          轉登記予己○○父母郭清欉及朱月圓，再將系爭土地
          指定登記予己○○，則郭記與己○○間所為土地所有
          權移轉之行為，並非通謀虛偽意思表示，且郭記為所
          有權人，依民法第765條規定，於法令限制之範圍內
          ，得自由使用、收益、處分其所有物，並排除他人之
          干涉，是郭記自有權處分系爭土地，郭記將系爭土地
          所有權移轉登記予己○○，依法行使所有權人之權能
          。其所為之移轉系爭土地所有權之法律行為應為有效
          ，而無任何通謀虛偽意思表示之情形存在。
        關於77年9月9日，朱金鐘向郭記購買系爭土地時，己
          ○○之父、母郭清欉及朱月圓確有出資300,000元乙
          節，為兩造所不爭。且據證人朱金鐘於原審及本院到
          庭證述明確（見原審卷66、67頁，本院卷39頁），且
          據己○○提出郭清欉曾於77年9月11日支付郭記300,0
          00元之台南市第七信用合作社支票存根及復華商業銀
          行票據帳號對照表（見原審卷38、48頁﹚，縱該支票
          提示兌領之資料因時間過久，業已銷毀（見原審卷52
          頁之復華商業銀行府城分行96年7月11日96復府城字
          第00248號函），而無法確知系爭支票由何人兌領，
          但審酌朱金鐘與兩造均有親戚關係，並無必要就系爭
          土地郭清欉等人有無出資一事，為虛偽不實證詞，參
          以上開支票存根之佐證，再參諸朱金鐘於系爭買賣契
          約書上特別簽認：「本案買賣土地承買人指定登記己
          ○○名義，如有第三者出面糾紛異議，由甲方（即朱
          金鐘﹚負完全解除之責任，與乙方無關。」（見原審
          卷39頁之系爭買賣契約書左上角），故辦理系爭土地
          所有權移轉登記當時，朱金鐘即已知悉系爭土地將可
          能有糾紛，如其非真與郭清欉等人合資購買，何須自
          行擔負第三人異議之責，而將系爭土地指定登記移轉
          予被上訴人己○○？從而，證人朱金鐘證稱系爭土地
          郭清欉、朱月圓等人，確有出資等情，應為可採。
        上訴人主張：朱金鐘將其與郭記所簽之系爭77年9月9
          日買賣契約書上所表彰之全部權利，已轉讓與上訴人
          ，且為郭記及郭清欉、朱月圓夫婦暨被上訴人己○○
          所明知，且郭清欉夫婦當年買地所出資300,000元，
          朱金鐘及甲○○夫婦已將500,000元還給郭清欉夫婦
          ，上開事實，業經甲○○於鈞院結證在卷屬實，郭清
          欉夫婦對該系爭土地早已無任何權利云云。惟被上訴
          人堅詞否認朱金鐘及甲○○夫婦有交付500,000元予
          己○○之父母郭清欉、朱月圓而充為返還己○○父母
          郭清欉、朱月圓出資300,000元合夥款之情事。經查
          ：
          (甲)甲○○於本院證稱：「（上訴人訴訟代理人問：朱
            金鐘於77年向郭記買系爭838號土地時，朱月圓或
            郭清欉有無出錢？如有出多少錢？）答：朱月圓和
            郭清欉夫妻共出30萬元。」、「（上訴人訴訟代理
            人問：這筆錢，你和朱金鐘有無還給朱月圓和郭清
            欉？）答：我先生朱金鐘和郭清欉一起出錢買土地
            ，因為郭清欉另外於83年間有在台南市土城買別的
            房子需要繳分期付款的錢，我才分兩次還他，我們
            夫婦第一次於83年間還給他300,000元，隔了約兩
            個月再還給他200,000元。因為他們要買房子不夠
            錢，所以共還他500,000元」云云（見本院卷64頁
            ）。
            惟查：
            第一、甲○○上開證言核與朱金鐘於本院所述系爭
            第二、甲○○自承79年間始與朱金鐘結婚，而系爭
            第三、甲○○所述伊等因郭清欉83年間購買房子需
        上訴人又主張：「退言之，縱認被上訴人己○○之父
          母有與朱金鐘合資購買土地，並約定系爭土地應登記
          予郭清欉或其指定之人，則郭清欉、朱月圓與朱金鐘
          之間，充其量為信託關係，然朱金鐘已於信託終止前
          ，將信託之權利（即朱金鐘對郭記之系爭土地所有權
          移轉登記請求權），於88年1月22日以簽訂系爭讓渡
          書之方法，轉讓與上訴人。93年12月7日郭記將系爭
          土地移轉所有權登記予己○○時，郭記及己○○均已
          知悉朱金鐘早已將系爭土地之所有權移轉登記請求權
          讓渡上訴人，因此，朱金鐘已無權利得再讓與郭清欉
          、朱月圓或被上訴人己○○，而郭清欉實無權利再要
          朱金鐘向郭記請求系爭土地所有權移轉登記予己○○
          」云云。惟為被上訴人所否認，並辯稱：「上訴人取
          得朱金鐘簽立之系爭讓渡書，乃擔保朱金鐘對其之債
          務，而將系爭土地交由其占有使用，待朱金鐘清償後
          始返還占有予朱金鐘，並非移轉所有權之意思。朱金
          鐘與上訴人於88年1月22日簽訂系爭讓渡書並未通知
          郭記，郭清欉、朱月圓亦不知情」等語。經查：
          (甲)因朱金鐘向上訴人借款，其與上訴人簽立系爭讓渡
            書，第1條記載：「甲方（即朱金鐘）願以新台幣
            參百萬元之代價，將甲方向郭記所購買坐落台南市
            安南區○○○段第423之133地號土地之權利，面積
            約六一.四0七坪之事實上處分權一併轉讓與乙方（
            即上訴人）。」，同時也將系爭買賣契約書原本交
            付上訴人，有上訴人提出之系爭買賣契約書、讓渡
            書可參（見原審卷72、73頁）。又證人朱金鐘於原
            審96年8月31日言詞辯論期日證稱「原告是我的連
            襟，我是被告己○○的舅舅．．．寫讓渡書．．跟
            原告借錢，拿他的房子去銀行抵押借錢給我，為了
            保障權益，所以寫讓渡書，在律師那裡處理。．．
            ．寫讓渡書的意思是土地給原告管理，給他一個保
            障，如果我把錢還給原告，土地就要還給我。．．
            ．（原告訴訟代理人問：有無讓渡所有權移轉請求
            權？）答：當初我們做的讓渡書其實是想要給原告
            一個債權保障，原告沒有想要土地，連工廠的使用
            全部一起讓給他，是因為土地登記之後，要趕他走
            ，才有此糾紛。」（見原審卷67頁），參酌系爭讓
            渡書第1條記載「事實上處分權」一併讓與乙方等
            語，解釋當事人之意思表示，足認上訴人與朱金鐘
            簽訂讓渡書之時，並非將系爭土地所有權移轉登記
            之請求權讓與上訴人，而係讓上訴人取得使用占有
            系爭土地之權源，以擔保朱金鐘借款之清償。況上
            訴人於原審96年8月31日言詞辯論時亦陳稱：當初
            簽立系爭讓渡書及受讓系爭土地占有係為供擔保債
            務之履行（見原審卷70頁）。是上訴人並未因系爭
            讓渡書而對郭記取得系爭土地移轉登記請求權，而
            係擔保朱金鐘對其之債務，而將系爭土地交由其占
            有使用，待朱金鐘清償後始返還占有予朱金鐘，並
            非移轉所有權之意思。
          (乙)上訴人主張93年12月7日郭記將系爭土地移轉所有
            權登記予己○○時，郭記及己○○均已知悉朱金鐘
            早已將系爭土地之所有權移轉登記請求權讓渡上訴
            人云云。查系爭讓渡書第4條內固記載已通知郭記
            ，惟系爭讓渡書係上訴人與朱金鐘所簽訂，上訴人
            自應證明已通知郭記之事實，己○○及其父一再辯
            稱不知系爭讓渡書係讓渡系爭土地移轉所有權請求
            權等語，惟上訴人並未舉證證明朱金鐘所為之讓與
            已通知郭記之事實。至於上訴人主張「於上訴人占
            有系爭土地同時與郭記比鄰使用土地多年之情況下
            ，郭記難以諉稱不知權利讓渡事宜」云云，惟此僅
            為上訴人個人臆測之詞，不足採信。上訴人又主張
            【朱金鐘在郭記所持的系爭買賣契約書正本左上角
            加註：「本案買賣承買人指定登記己○○名義，如
            有第三者出面糾紛異議，由甲方（朱金鐘）負完全
            解決之責任，與乙方無關。」等字樣。其原因就是
            因為郭記及己○○擔心上訴人事後知悉會追究，而
            欲將所有責任推給朱金鐘承擔。惟上開加註之內容
            ，反而成為郭記及己○○於系爭土地移轉所有權登
            記時已知悉朱金鐘與上訴人早已簽訂系爭讓渡書之
            證據】云云。但查朱金鐘在郭記所持的系爭買賣契
            約書正本左上角之內容，係朱金鐘即已知悉系爭土
            地將可能有糾紛所加註，已如上述，並非如上訴人
            所主張係因郭記及己○○擔心上訴人事後知悉會追
            究，而欲將所有責任推給朱金鐘承擔所加註，上訴
            人片面臆測解讀，核無可採。
      (3)綜上所述，朱金鐘與郭記間依系爭買賣契約書之約定，
        郭記負有移轉登記系爭土地之義務，朱金鐘與己○○之
        父母間合資購買土地，復約定系爭土地應登記予郭清欉
        或其指定之人，郭記為所有權人，依上開約定履行債務
        ，將系爭土地所有權移轉登記與被上訴人己○○，係所
        有權人之有權處分行為，並非通謀虛偽意思表示。又朱
        金鐘與上訴人間之約定，是否已通知郭記，上訴人並未
        舉證以實其說，況依當事人真意，朱金鐘所讓與者，係
        上訴人得使用系爭土地以擔保其對朱金鐘之借款債權，
        並非讓渡系爭土地所有權移轉登記之請求權，是上訴人
        主張郭記與己○○間之所有權移轉登記為通謀虛偽意思
        表示而無效，己○○應塗銷系爭所有權移轉登記云云，
        自屬無據，不應准許。
    2.上訴人己○○與郭記間移轉系爭土地所有權是否對上訴人
      構成侵權行為？上訴人請求己○○於93年12月7日就系爭
      土地所為之所有權移轉登記應予塗銷是否有理？
      (1)上訴人主張：「朱金鐘將其與郭記所簽之系爭77年9月9
        日買賣契約書上所表彰之全部權利，已轉讓與上訴人，
        為郭記及郭清欉、朱月圓夫婦暨被上訴人己○○所明知
        ，且郭清欉夫婦當年買地所出之300,000元，朱金鐘及
        甲○○夫婦已將500,000元還給郭清欉夫婦，上開事實
        ，業經甲○○於鈞院結證在卷屬實，郭清欉夫婦對該系
        爭土地早已無任何權利。詎郭清欉夫婦竟仍叫將朱金鐘
        要求郭記將系爭土地移轉所有權登記予己○○，其構成
        民法第184條第1項後段侵權行為，因此被上訴人己○○
        自有義務將系爭土地所為之所有權移轉登記塗銷，而回
        復登記到郭記名下」云云。惟被上訴人均否認有上述侵
        權行為，並辯稱：「己○○取得系爭土地係基於其父母
        郭清欉、朱月圓出資與朱金鐘合資購買土地而為所有權
        登記，並無與郭記以系爭土地所有權移轉登記之方式而
        損害上訴人之權利」等語。
      (2)查如上述，朱金鐘與郭記間依系爭買賣契約書之約定，
        郭記負有移轉登記系爭土地之義務，朱金鐘與己○○之
        父母郭清欉、朱月圓間合資購買土地，復約定系爭土地
        應登記予郭清欉或其指定之人，郭記為所有權人，依上
        開約定履行債務，將系爭土地所有權移轉登記與己○○
        ，係所有權人之有權處分行為，且係依系爭買賣契約書
        之約定履行契約義務之行為。又朱金鐘與上訴人間之約
        定，是否已通知郭記，上訴人並未舉證以實其說，已如
        上述。況依系爭讓渡書之記載及系爭讓渡書雙方當事人
        真意，朱金鐘所讓與者，係上訴人得使用系爭土地以擔
        保其對朱金鐘之借款債權，並非讓渡系爭土地所有權移
        轉登記之請求權。是上訴人主張郭記與己○○間之所有
        權移轉登記構成民法第184條第1項後段侵權行為，己○
        ○自有義務將系爭土地所為之所有權移轉登記塗銷，而
        回復登記到郭記名下云云，亦屬無據，而無可採。
    3.乙○○、丁○○有無移轉系爭土地所有權登記予上訴人之
      義務？
      (1)上訴人主張：朱金鐘既與上訴人訂立系爭讓渡書，將朱
        金鐘對郭記之系爭土地所有權移轉請求權轉讓予上訴人
        ，並通知郭記，是郭記應將該系爭土地所有權移轉登記
        予上訴人，惟郭記已然逝世，而由丁○○及乙○○為其
        繼承人，依民法第759條及同法第1184條前段分別規定
        ，郭柏文及乙○○自應就系爭土地辦理繼承登記後，將
        所有權移轉登記予上訴人云云。惟被上訴人郭柏文及郭
        育辯稱：其被繼承人郭記與己○○間移轉系爭土地所有
        權登記之行為，並非通謀虛偽意思表示而無效，亦非構
        成民法第184條第1項後段侵權行為，自無就系爭土地辦
        理繼承登記後，將所有權移轉登記予上訴人之義務等語
        。
      (2)查郭記與己○○間移轉系爭土地所有權登記之行為，並
        非通謀虛偽意思表示而無效，亦非構成民法第184條第1
        項後段侵權行為，己○○無義務將系爭土地所為之所有
        權移轉登記塗銷，而回復登記到郭記名下，已如上述。
        則上訴人與郭記間並無任何契約存在，郭記即不負將該
        系爭土地所有權移轉登記予上訴人之義務。從而，上訴
        人主張依民法第759條及同法第1184條前段規定，郭柏
        文及乙○○自應就系爭土地辦理繼承登記後，將所有權
        移轉登記予上訴人云云，亦屬無據。
    4.綜上所述，上訴人主張：郭記與己○○間之所有權移轉登
      記為通謀虛偽意思表示而無效，及構成民法第184條第1項
      後段侵權行為，己○○自有義務將系爭土地所為之所有權
      移轉登記塗銷，暨依民法第759條及同法第1184條前段規
      定，郭柏文及乙○○自應就系爭土地辦理繼承登記後，將
      系爭土地所有權移轉登記予上訴人云云，均屬無理由，不
      應准許。原審判決駁回上訴人之訴，核無不合。上訴意旨
      仍執前詞指摘原判決不當，聲明求予廢棄改判，為無理由
      ，應予駁回其上訴。
六、又本件事證已臻明確，兩造其餘主張或攻擊防禦方法並其他
    證據資料，對本件判決結果並無影響，毋庸審酌之，附此敘
    明。
七、據上論結，本件上訴為無理由，依民事訴訟法第449條第1項
    、第463條、第385條第1項前段、第78條、判決如主文。
中    華    民    國    97    年    8     月    19    日
                  民事第一庭    審判長法  官    林金村
                                      法  官    張世展
                                      法  官    胡景彬
上為正本係照原本作成。
不得上訴。
中    華    民    國    97    年    8     月    19    日
                                      書記官    李梅菊


司法院資訊處製作；財團法人民間司法改革基金會備份。
